【裁判字號】    90,訴,1066
【裁判日期】    900712
【裁判案由】    盜匪等
【裁判全文】
臺灣高雄地方法院刑事判決                          九十年度訴字第一六六號
    公  訴  人  臺灣高雄地方法院檢察署檢察官
    被      告  甲○○
    選任辯護人  黃東壁
右列被告因盜匪等案件，經檢察官提起公訴（九十年度偵字第七四二二號），本院判
決如左：
    主  文
甲○○意圖為自己不法之所有，以強暴方法致使不能抗拒而取他人之物，未遂，處有
期徒刑肆年。
腰包壹個、膠帶壹捲、電線壹條、美工刀壹把、手套壹付均沒收。
    事  實
一、甲○○意圖為自己不法之所有，於民國九十年四月十七日晚上七時許，在高雄縣
    鳳山市○○○路八十六之二號鳳山郵政總局前，見剛從郵局領取包裹之乙○○走
    出，開啟其所駕駛而停放於該處之汽車車門進入之際，雙手載上手套後，持其所
    有之美工刀一把抵住乙○○脖子，且因見乙○○奮力抵抗，而基於傷害之犯意，
    持前開美工刀割傷乙○○右手指，並與乙○○發生拉扯，致乙○○因此受有右上
    背瘀青二×一公分、右側背瘀青七×三公分、左側背瘀青十六×五公分、右肘部
    瘀青二×一公分、右前臂瘀青六×一公分、右肘部瘀青一×一公分、右手背四指
    裂傷等傷害，以此強暴方式致使乙○○無法抗拒，欲強行劫走陳女所有之黑色皮
    包及郵件等物，嗣經路人報警後，為警當場將甲○○制服，並扣得其所有供犯罪
    所用之美工刀一把、手套一付及預備供犯罪所用之腰包一個、膠帶一捲、電線一
    條等物，而未得逞。
二、案經高雄縣警察局鳳山分局移送臺灣高雄地方法院檢察署檢察官偵查起訴。
    理  由
一、訊之被告甲○○固坦承有於右揭時地為警查獲，並扣得其所有之如事實欄所示物
    品等事實，惟矢口否認有何強盜犯行，辯稱：伊患有病毒性腦炎及癲癇，當時意
    識不清楚，不知道自己做了什麼事，伊清醒時人已在警局云云。而其辯護人亦辯
    稱：被告因罹患病毒性腦膜炎併癲癇，曾住院治療，並須長期追蹤治療，其長期
    以來一直處於精神痿糜不振之狀態，且據高雄長庚紀念醫院函可知，「某些癲癇
    型態發作時會意識不清合併一些動作」，是被告於案發行為時，有可能係處於精
    神喪失或耗弱之狀態中，至少其因久病不癒，精神狀態異於常人，其動機顯不同
    於一般強暴搶奪強盜犯等暴行犯之動機，應受較輕微之刑責評價，以符刑事政策
    之公允性，又依被害人所陳之被告犯案過程，被告於恐嚇被害人不可抗拒時，並
    未要求被害人交付其餘財物，是被告行為目的係搶奪皮包，被害人並未陷於不能
    抗拒之狀態，故應論以搶奪罪責，而非強盜罪云云。經查：
  （一）被告於右揭時地如何持刀強取被害人乙○○之皮包及郵件，並致被害人乙○
        ○受有如事實欄所載之傷害，嗣如何為警當場制服，而未得逞等情，已據被
        害人乙○○於警訊及偵審中指訴綦詳（見警卷第三頁反面至第四頁、偵查卷
        第十七頁反面、本院九十年五月二十二日審判筆錄），並有其所提出之大東
        醫院於九十年四月十八日出具之甲字第○○三○四二號診斷證明書一紙附卷
        可稽，且被告係因於右揭時地對被害人行搶時，經路人報警，而由高雄縣警
        察局鳳山分局成功派出所員警合力將被告制服逮捕之情，亦經證人即高雄縣
        鳳山分局成功派出所員警李金璋於本院審理時證述在卷（見本院九十年六月
        十二日審判筆錄），並據高雄縣警察局鳳山分局九十年四月十八日鳳警刑移
        字第四八一號刑事案件報告書載述甚明，有該報告書在卷可按，復有被告所
        有供犯罪所用之腰包一個、膠帶一捲、電線一條、美工刀一把及手套一付等
        物扣案可資佐證。被害人前開指訴，堪信為真實。
  （二）被告雖辯稱伊罹有病毒性腦炎及癲癇，意識不清楚，不知道自己在右揭時地
        做了什麼事云云。然被告於右揭時地意識甚為清楚一節，已據被害人乙○○
        於本院審理時陳稱：「‧‧‧當時被告非常清醒，‧‧‧」、「當時被告相
        當清星，而且他動手搶我皮包」等語甚明（見本院九十年五月二十二日審判
        筆錄），且依被害人乙○○於警訊及偵審中所述之被告犯案過程以觀，足知
        被告當時手戴手套持刀除抵住被害人乙○○脖子，喝令被害人不可掙扎外，
        並即動手強取乙○○之皮包及郵件等物，其既知戴手套持刀，顯見已有預謀
        ，又一出手即強取皮包及郵件，自係知悉該等物品為有財產價值之物，況還
        喝令被害人不可掙扎，苟其意識不清，不可能有前開預謀、喝令被害人行為
        ，而車內亦有其他物品，也無專挑有財產價值之皮包、郵件下手之理。再參
        以證人李金璋於本院審理時所述：「當天是另外一組巡邏員警巡邏到現場，
        我是備差，我到現場時被告精神狀況應該算清楚。因被告講話很正常，我到
        現場之後因員警已將雙方分隔，我要將被告帶回警局，有詢問姓名，被告都
        能答覆。而且當時我簡單訊問認不認識被害人，他說不認識是他們陳董叫他
        來收帳，當時因我無法確認他是否為罪嫌疑人，所以請他跟我回警局，當時
        車上只有我跟被告，我又再次的詢問被告，為何會幫陳董收帳，他說他在某
        ＫＴＶ上班。被害人簽帳欠他們一筆帳，所以陳董才調他來收，當時我覺得
        奇怪，如果是欠帳，應該是拿簽帳單到被害人住處去收取，而不是在路上，
        因我知到被害人當時是開車，我就在問被告是在哪裡看到被害人，他說是在
        鳳山客運總站前。我認為有異，但等我停好車請他入警局時，他下車馬上就
        跑了，從我們派出所三民路到雙十路接近光遠路口，才被我們同事攔獲。當
        時我們攔獲他時，他叫我們放過他。當時我們兩人在車上的應答就如一般人
        的應答一樣。我問什麼他就講什麼，至於他所陳述的內容是否有意識不清，
        我就不清楚，我們把他帶回派出所時，他就躺在地上，說他有癲癇，我們就
        等他，並聯絡他太太，我等到她太太來，他太太來時，說他有在吃藥，警訊
        當中，他有說他想睡覺，我們都有讓他休息。我們全程有錄影」等語（見本
        院九十年六月十二日審判筆錄），被告當時陳述既甚清晰，並虛擬代收帳款
        之理由應付員警之詢問，又於到達警局時趁員警停車不備之際隨即逃逸，遭
        警追捕後再要求員警放過伊，凡此益徵被告於右揭時地意識相當清楚。是縱
        經本院函詢財團法人長庚紀念醫院高雄分院後，該院函知本院被告確自八十
        四年五月十四日至同年六月八日入該院住院治療，其後門診追蹤治療等情，
        有該院九十年五月二十六日（90）長庚院高字第一六四五號函一件附卷可憑
        ，然此僅足證被告確罹有腦炎併發癲癇之疾病，尚難認被告於右揭時地有因
        該病而意識不清。而該函所載「某些癲癇型態發作時會意識不清合併一些動
        作」等語，自難認有計劃性之犯案亦包含於該「意識不清合併一些動作」之
        情形。被告既於右揭時地無何意識不清情形，自無刑法上精神耗弱或心神喪
        失相關規定之適用。被告前開所辯及其辯護人認被告因罹患病毒性腦膜炎併
        癲癇，曾住院治療，並須長期追蹤治療，其長期以來一直處於精神痿糜不振
        之狀態，且據高雄長庚紀念醫院函可知，「某些癲癇型態發作時會意識不清
        合併一些動作」，是被告於案發行為時，有可能係處於精神喪失或耗弱之狀
        態中，至少其因久病不癒，精神狀態異於常人，其動機顯不同於一般強暴搶
        奪強盜犯等暴行犯之動機，應受較輕微之刑責評價，以符刑事政策之公平性
        云云，均無可採。
  （三）末按搶奪與強盜雖同具不法得財之意思，然搶奪僅係乘人不備公然掠取，若
        施用強暴脅迫或他法，使被害人身體上或精神上處於不能抗拒之狀態而取其
        財物，或令其交付者，則為強盜（見最高法院二十年非字第一七三號判例參
        照），本件被告於強取被害人乙○○之皮包、郵件時，既有持美工刀抵住被
        害人脖子，並割傷被害人，致其受有如事實欄所載之傷害，顯已達於強暴程
        度，至被害人遭被告抵住脖子強取財物時，仍奮力反抗之情，雖據被害人於
        本院審理時供明在卷（見本院九十年五月二十二日審判筆錄），惟其係於反
        抗中遭被告持刀割傷，且被告係經路人報警後，始由警合力將其制服逮捕等
        情，均已如前述，顯見被害人當時已處於不能抗拒之狀態無疑。揆諸前開說
        明，被告前開行為，自已成立盜匪罪。被告之辯護人辯稱：依被害人所陳之
      被告犯案過程，被告於恐嚇被害人不可抗拒時，並未要求被害人交付其餘財
        物，是被告行為目的係搶奪皮包，被害人並未陷於不能抗拒之狀態，故應論
        以搶奪罪責，而非強盜罪云云，亦無可採。
  （四）綜上，本件事證明確，被告犯行洵堪認定。
二、被告意圖為自己不法之所有，以持刀抵住被害人乙○○脖子之方式，強取被害人
    乙○○之黑色皮包及郵件等物，致乙○○因此受有如事實欄所載之傷害，嗣經警
    當場逮捕，而未得逞，所為係犯懲治盜匪條例第五條第二項、第一項第一款之普
    通強盜未遂罪及刑法第二百七十七條第一項之傷害罪。被告已著手強盜實施之行
    為，惟未得財，為未遂犯，依刑法第二十六條前段之規定減輕其刑。又其所犯上
    開盜匪、傷害二罪之間，有方法結果之牽連關係，為牽連犯，應從一重之盜匪罪
    處斷。審酌被告正值青壯，竟不思努力工作，循正當途徑獲致財物，反以前揭強
    暴方式，欲強取被害人財物，雖因未遂而無所得，然已造成被害人心理之恐懼及
    身體受傷，影響社會治安、秩序甚鉅，惡性非輕，本應從重量刑，惟念其未曾犯
    有期徒刑以上罪之前科，有臺灣高等法院被告全國前案紀錄表及臺灣高雄地方法
    院檢察署刑案資料查註紀錄表各一件附卷可稽，素行尚可，而其犯後復坦承部分
    犯行，態度良好，及其罹有因腦炎併發癲癇之病症，亦有財團法人長庚紀念醫院
    高雄分院前開函件可稽，身體狀況不佳等一切情狀，量處如主文所示之刑。至於
    扣案美工刀一把、手套一付、腰包一個、膠帶一捲、電線一條，均係被告所有，
    業據被告供承甚明（見偵查卷第九頁反面、本院九十年五月十日訊問筆錄），而
    該扣案之美工刀一把、手套一付係被告用以犯罪所用之物，已據被害人指訴甚明
    ，而該腰包一個、膠帶一捲、電線一條，顯係被告預供犯罪所用之物，均依刑法
    第三十八條第一項第二款之規定宣告沒收。
據上論斷，應依刑事訴訟法第二百九十九條第一項前段，懲治盜匪條例第五條第二項
、第一項第一款、第八條，刑法第二百七十七條第一項、第五十五條、第二十六條前
段、第三十八條第一項第二款，罰金罰鍰提高標準條例第一條前段，判決如主文。
本案經檢察官郭麗娟到庭執行職務。
中      華      民      國      九十    年    七        月    十二      日
                                  臺灣高雄地方法院刑事庭
                                      法  官    李麗珠
右正本證明與原本無異。
如不服本判決，應於判決送達後十日內，向本院提出上訴狀。
                                      書記官    陳掌珠
中      華      民      國      九十    年    七        月    十二      日
附錄本案判決論罪科刑法條：
懲治盜匪條例第五條第一項第一款、第二項：
有左列行為之一者，處無期徒刑或七年以上有期徒刑：
一、意圖為自己或第三人不法所有，以強暴、脅迫、藥劑、催眠術或他法，致使不能
抗拒而取他人之物或使其交付者。
前項第一款之未遂犯罰之。
刑法第二百七十七條第一項
傷害人之身體或健康者，處三年以下有期徒刑，拘役或一千元以下罰金。


司法院資訊處製作；財團法人民間司法改革基金會備份。
